【裁判字號】    89,台上,1456
【裁判日期】    890317
【裁判案由】    違反毒品危害防制條例
【裁判全文】
最高法院刑事判決                              八十九年度台上字第一四五六號
    上  訴  人  甲○○  男
右上訴人因違反毒品危害防制條例案件，不服臺灣高等法院高雄分院，中華民國八十
七年二月十一日第二審判決（八十六年度上訴字第二一四一號，起訴案號：臺灣高雄
地方法院檢察署八十六年度偵字第八九五七號），提起上訴，本院判決如左：
    主  文
原判決撤銷，發回臺灣高等法院高雄分院。
    理  由
本件原判決認定上訴人甲○○意圖牟利，基於概括之犯意，乘陳玉人（已判決確定）
向其購買安非他命供己吸用時，適因身旁未有安非他命餘貨，乃扣打其上手劉清界（
已判決確定）之呼叫器號碼000－0000台號八八一○號聯絡劉某，以販入安非
他命轉售圖利，而於民國八十六年二月六日、同年三月二日及同年四月六日，連續在
高雄縣梓官鄉蚵寮村漁市場內，分別以新臺幣（下同）三千元、一千元、一千元之價
格販賣安非他命與陳玉人三次。嗣陳玉人因涉嫌非法吸用安非他命為警查獲，警方乃
依據其供述，於八十六年四月十日上午五時許，在高雄縣梓官鄉○○路一○○號四樓
查獲等情，因而維持第一審法院論處上訴人連續非法販賣化學合成麻醉藥品罪刑（處
有期徒刑五年四月）之判決，駁回上訴人在第二審之上訴，固非無見。
惟查（一）有罪判決書所記載之犯罪事實，為論罪科刑適用法律之基礎，故凡於適用
法律有關之重要事項，必須詳加認定，明確記載，然後於理由內敘明犯罪事實所憑之
證據及認定之理由，始足為適用法律之依據，否則即有判決不載理由之違法。又麻醉
藥品管理條例第十三條之一第二項第一款之非法販賣化學合成麻醉藥品罪，以行為人
有營利之意思，而販入或賣出化學合成麻醉藥品，或二者兼而有之者為構成要件。故
行為人於行為時，其主觀上有無此項營利之意思，自應於事實欄內詳為記載，然後於
理由內說明其憑以認定之證據，始為合法。原判決論處上訴人連續非法販賣化學合成
麻醉藥品罪刑，於事實欄雖載明上訴人意圖牟利，惟於理由內郤未說明，究竟依憑何
項證據認定上訴人有營利之意圖，已有理由不備之違法。再者原判決乃依憑原審共同
被告劉清界、陳玉人在警訊中分別供稱：「（問：據甲○○於八十六年二月六日向你
購買新台幣（下同）三千元及八十六年三月二日向你購買一千元及八十六年四月六日
再向你購買一千元，共三次的安非他命，交易地點均是蚵寮村漁市場停車場內，有否
這回事？）是的，沒錯。」（劉清界部分，見警局卷第九頁背面）、「（問：你每次
與阿仁的男子購買安非他命均如何交易，共交易過幾次？）我每次均是主動到蚵寮村
漁市場找他購買安非他命，前後共三次，於八十六年二月六日向他購買一次，三千元
的安非他命，又於八十六年三月二日以一千元購買安非他命，另又於八十六年四月六
日以一千元購買安非他命」（陳玉人部分，見警訊筆錄第二頁反面），核與上訴人在
警訊時所供：「（問：據現行犯陳玉人之供述，前後三次向你購得安非他命吸食，第
一次於八十六年二月六日在梓官鄉蚵仔寮漁市場以三千元向你購得，第二次於八十六
年三月二日在梓官鄉蚵仔寮漁市場以一千元向你購得，第三次於八十六年四月六日在
梓官鄉蚵仔寮漁市場以一千元向你購得，有否此事？請你說明。）有此事。前後三次
陳玉人要向我購買安非他命時，我即打電話給劉清界，叫他攜帶安非他命過來，販賣
給陳玉人，前後三次皆是我打電話給劉清界」相符（見警局卷第五頁反面、第六頁）
，認定上訴人確有被訴之連續非法販賣化學合成麻醉藥品犯行，惟綜合上開筆錄之記
載以觀，上訴人自劉清界處取得安非他命之價格，與其出讓予陳玉人之對價完全相同
，而其購入及讓與之時間，為同一日，地點又是同一處所，原判決事實認定：「甲○
○乃乘陳玉人向其購買安非他命供己吸用時，適因身旁未有安非他命餘貨，乃扣打其
上手劉清界之呼叫器號碼聯絡劉某，販入安非他命」，如若無誤，則上訴人在友人陳
玉人向其洽詢有無安非他命時，聯絡劉清界購買後，旋即以原購入價，在同一地點出
讓予陳玉人，究係因礙於情面，基於轉讓之犯意，於購得後原價轉讓、抑或有藉之營
利之意圖，即不無深入研求之餘地。（二）被告之自白，須非出於強暴、脅迫、利誘
、詐欺或其他不正之方法，且與事實相符者，始得採為證據，如果被告之自白，並非
基於任意性之自由陳述，即其取得自白之程序，已非適法，則不問自白內容是否確與
事實相符，因其非係適法之證據，即不能採為判決之基礎，故審理事實之法院，遇有
被告對於自白提出非任意性之抗辯時，應先於其他事實而為調查。又當事人聲請調查
之證據，如與本案之待證事實無關緊要，認無調查之必要者，事實審法院固可以裁定
駁回或於判決理由內予以說明，而勿庸再為無益之調查。惟若與待證事實確有重要關
係，又非不易調查或不能調查者，為明瞭案情起見，事實審法院自應盡調查能事，否
則縱經原審法院以裁定駁回調查證據之聲請，或於判決內敘明無調查之必要，仍屬於
審判期日應行調查之證據未予調查，其判決難謂於法無違。原審共同被告陳玉人在警
訊中雖指證曾先後三次向上訴人購買安非他命，上訴人在警訊中亦供承因陳玉人不認
識劉清界，故由伊先後三次打電話予劉清界，聯絡購買安非他命之事實，惟渠等在第
一審法院及原審已供稱：「警察有刑求，筆錄不實在」（陳玉人部分，見第一審卷第
三四頁背面）、「警察自己寫的，我沒有看筆錄就簽名了，警察打我耳光」（上訴人
部分，見原審卷第二十三頁），第一審法院就警訊筆錄是否基於陳玉人及上訴人任意
性之自由意志陳述而製作乙節，認有調查之必要，乃傳訊製作筆錄之員警施能成、邵
文乾、陳文昌，雖施能成等三人一致證稱陳玉人及上訴人在警訊時之供述，均出自渠
等之自由意志，並未以強暴、脅迫或其他不正方法取供，然查施能成等員乃製作警訊
筆錄之員警，如渠等有以非法方法取供之情事，即應擔負刑事責任，其證言本已難期
公正、客觀，若上訴人能提出可證明曾遭刑求取供之積極事證，審理事實之法院，自
應詳加調查釋疑，不得單憑與此事實存否利害攸關之員警供述，即不准上訴人其餘調
查證據之聲請。茲上訴人於原審審判長在審判期日詢以：「尚有何證據待查﹖」，曾
供稱：「有證人曾聰仁可作證」（見原審卷第五一頁背面），並當庭具狀聲請傳訊事
發時同被警方帶回警局之證人曾聰仁，以證明上訴人在警局之供述非出於自由意志（
見原審卷第五四頁背面、第五五頁背面），原審以上訴人於警局之供述，乃出於其之
自由意識，已經製作筆錄之員警邵文乾、施能成在第一審法院審理時結證在卷，即認
上訴人其餘調查證據之聲請核無必要，顯難謂已盡調查能事。以上，或為上訴意旨所
指摘，或係本院得依職權調查之事項，應認原判決有撤銷發回更審之原因。又上訴人
獲案後已供出安非他命係購自劉清界，警方因而破獲劉清界連續非法販賣化學合作麻
醉藥品犯行，劉某涉案部分，並經第一審法院以連續非法販賣化學合成麻醉藥品罪名
論處罪刑確定，就上訴人而言，本件是否有修正前麻醉藥品管理條例第十三條之三得
減輕其刑規定之適用﹖另安非他命已改列為毒品危害防制條例第二條第一項第二款所
稱之第二級毒品，非法販賣者，同條例第四條第二項，亦有處罰規定，案經發回，應
一併注意比較適用，附此敘明。
據上論結，應依刑事訴訟法第三百九十七條、第四百零一條，判決如主文。
中      華      民      國    八十九    年      三      月     十七     日
                              最高法院刑事第一庭
                                  審判長法官  施  文  仁
                                        法官  張  淳  淙
                                        法官  林  永  茂
                                        法官  蕭  仰  歸
                                        法官  蔡  清  遊
      右正本證明與原本無異
                                              書  記  官
中      華      民      國    八十九    年      三      月    二十三    日
                                                                      Ｚ


司法院資訊處製作；財團法人民間司法改革基金會備份。
